【裁判字號】    97,執消債更,62
【裁判日期】    990428
【裁判案由】    更生事件
【裁判全文】
臺灣嘉義地方法院民事裁定          97年度執消債更字第62號
聲  請  人
即  債務人  丙○○
訴訟代理人  陳正芳律師
債  權  人  彰化商業銀行股份有限公司
法定代理人  癸○○
債  權  人  國泰世華商業銀行股份有限公司
法定代理人  戊○○
代  理  人  丁○○
債  權  人  渣打國際商業銀行股份有限公司
法定代理人  丑○○
債  權  人  香港商香港上海豐銀行股份有限公司
法定代理人  辛○○
債  權  人  遠東國際商業銀行股份有限公司
法定代理人  庚○○
債  權  人  台新國際商業銀行股份有限公司
法定代理人  乙○○
債  權  人  台北富邦商業銀行股份有限公司
法定代理人  卯○○
債  權  人  大眾商業銀行股份有限公司
法定代理人  壬○○
訴訟代理人  己○○
債  權  人  安泰商業銀行股份有限公司
法定代理人  甲○○
債  權  人  中國信託商業銀行股份有限公司
法定代理人  子○○○○
債  權  人  友邦國際信用卡股份有限公司
法定代理人  寅○○
債  權  人  勞工保險局
法定代理人  辰○○
上列債務人聲請消費者債務清理事件，經本院於97年12月10日以
97年度消債更更字第5號裁定開始更生程序，本院裁定如下：
    主  文
債務人所提如附件所示之更生方案應予認可。
債務人在未依更生條件全部履行完畢前，應受如附表之生活限制
。
    理  由
一、債務人更生方案意旨略以：債務人現有擔保及有優先權債務
    總額（僅列計依更生程序行使權利者）為4,050,000元，無
    擔保及無優先權債務總額為4,303,065元，每期願清償24,00
    0元，並自認可方案裁定確定之翌日起，依債權比例於每月
    10日分別電匯給各債權人，共計清償8年，並以1個月為1期
    ，共計清償96期，清償總金額為2,304,000元，無擔保及無
    優先權債權人受清償成數為53.5％（詳參附件二債務人更生
    方案）。
二、按債務人有薪資、執行業務所得或其他固定收入，法院認更
    生方案之條件公允者，得不經債權人會議可決，逕依債務人
    之聲請或依職權以裁定認可更生方案；法院為認可之裁定時
    ，因更生方案履行之必要，對於債務人在未依更生條件全部
    履行完畢前之生活程度，得為相當之限制，消費者債務清理
    條例第64條第1項、第62條第2項分別定有明文。申言之，消
    費者債務清理條例之目的，除保障債權人集團性滿足之最大
    化及公平化外，並為賦與債務人重建復甦其經濟生活之機會
    ，故消費者債務清理程式制度之構築首需強調生活再建及破
    綻預防，提高債務人工作意願並改善其生活習慣，使能重新
    出發，從而保障其生存權，並促進其義務遂行能力，儘可能
    永續性回覆信用。是若還款額度逾越所能負擔之極限過大，
    債務人勢必無以清償，終至喪失其還債之意願，則債權人則
    因實際受償的金額降低，反蒙受實際不利益。因而更生方案
    是否合理、可行，應視債務人財產狀況（含現有資力與將來
    收入來源）、清償能力及經濟信用等評估，及考量債權人之
    受償額度（如「清算保障原則」─本條例64條第2項第4款參
    照），予以客觀判斷，始不違背前述說明。經查：
（一）債務人現受僱於雇主曾文彥，每月平均可工作20日、每日
      工資1,500元，月入30,000元，晚上並於夜市擺攤，此經
      債務人於97年消債更字第107號、97年度消債抗第27號聲
      請更生程序陳報在案。又債務人前於99年4月22日調查庭
      自陳：「（事務官問：現任職何處？每月收入？）曾文彥
      處作搭建鐵皮屋之工作，每月工作20日，大約工作2年多
      ，每天1,500元。如果天氣不好，工作天數就會比較少，
      另晚上有在佳樂福夜市擺攤，如果遇到雨季，收入就會更
      少。」（見本院99年4月22日調查筆錄第1頁）；另於99年
      1月12日調查庭自陳：「（事務官問：每月收入？）大概3
      萬元左右。」、「（事務官問：擺攤收入？）與配偶平分
      ，每月大約6,000元。」、「（事務官問：為何之前陳報
      擺攤收入為8,000元？）景氣大環境不好，所以擺攤收入
      減少。」（見本院99年1月12日調查筆錄第1頁）。復依債
      務人之財政部台灣省南區國稅局97年度綜合所得稅各類所
      得資料清單所示，債務人現查無所得稅申報資料，經核與
      債務人所述尚無不合之處。準此，本院認債務人每月實領
      固定薪資為30,000元；晚上並有夜市擺攤收入6,000元，
      總計債務人更生方案履行期間每月固定收入為36,000元（
      計算式：30,000元＋6,000元＝36,000元）。
（二）債務人提出之更生方案是否公允：
    1.債務人主張更生方案履行期間每月個人必要生活費用伙食
      費2,250元、交通費1,000元、水電瓦斯費500元、扶養費
      1,195元、電話費500元、房貸本息6,200元等項目。查：
      (1)伙食費2,250元、水電瓦斯費500元、扶養費1,195元、
        電話費500元：此部分雖未見聲請人舉出相關明細，惟
        依一般人消費程度之經驗法則，此部分之支出尚屬合理
        ，本院准予列計為每月必要之支出。
      (2)交通費1,000元：查債務人現住嘉義縣太保市太保91-2
        號，每晚往返嘉義市區內嘉樂福夜市擺攤營計，前經債
        務人陳報在案，堪認債務人每月尚須額外負擔夜市擺攤
        之縣市間交通成本。本院審諸前情，認是項費用為必要
        合理，准予列計為每月必要之支出。
      (3)房貸本息6,200元：經查，債務人現住所有門牌號碼嘉
        義縣太保市太保91-2號之房地，每月支付房屋貸款16,2
        00元，並提出扣款帳戶存摺影本為憑，堪可採信。另債
        務人於99年1月12日調查庭陳稱：「（事務官問：貸款
        每月繳款金額？）1萬6千餘元。」、「（事務官問：貸
        款如轉列為租金之支出，顯然過高，有何意見？）我有
        與彰化銀行協商，利息仍依低利率。」、「（事務官問
        ：更生必要支出，加計抵押債權，每月必要支出已達
        23,000元左右，是否可再調整？）我本身已縮衣節食，
        我大哥最多只能每月幫我負擔5,000元左右，每月房貸
        減低為10,000元，每月必要支出為16,000元左右，我不
        曉得債權人是否會同意。」。是債務人與配偶每月支出
        房貸費用為11,200元（計算式：16,200元－5,000元＝
        11,200元。）並由白天另擔任臨時工職務之債務人負擔
        6,200元，本已與一般賃居成本相去無幾。次查，債務
        人現住之系爭房地前由本院民事執行處委託鑑估價值，
        經永雋不動產估價師事務所鑑估價值總計為3,516,000
        元。抵押權人彰化銀行陳報抵押權擔保之債權額則為
        4,050,000元。此經調閱本院97年度執字第4803號執行
        事件卷宗核閱無誤，堪信屬實。如強令債務人變賣系爭
        房地以清理債務，尚且不足清償優先債權，債務人另須
        負擔534,000元不足清償之債務，更何況額外增加之租
        屋費用。綜前所述，本院認債務人每月支付6,200元之
        房貸本息，較之售屋後另租屋居住更為節約經濟。是該
        項支出尚難認有浪費奢侈情事，自屬適當。
      (4)綜上，債務人主張更生方案履行期間每月個人必要生活
        費用伙食費2,250元、交通費1,000元、水電瓦斯費500
        元、扶養費1,195元、電話費500元、房貸本息6,200元
        ，總計11,645元為有理由，此為債務人每月必要生活支
        出。
    2.經上計算，債務人每月收入36,000元，扣除更生方案履行
      期間每月必要支出為11,645元後，餘24,355元（計算式：
      36,000元－11,645元＝24,355元），所提之更生方案係將
      剩餘金額中提列24,000元作為每月更生還款金額，另酌留
      355元作為債務人應急之用，是債務人已勉力提出還款方
      案及金額，確有履行更生方案之誠意。又系爭方案清償總
      金額2,304,000元，債務總清償成數為53.5％，堪認清償
      總額已達債權總額相當成數，債權人受償金額亦不致過低
      。
    3.至於債務人名下尚有土地1筆（嘉義縣太保市○○段658-2
      地號土地）、房屋1棟（坐落前揭地號土地之552建號房屋
      及附屬之632號棟次建物），此固有債務人之稅務電子閘
      門財產所得調件明細表在卷可考。惟查，經本院送鑑價值
      為3,516,000元，尚不足清償彰化商業銀行股份有限公司
      之擔保債權4,050,000元，均已如前述，則系爭房地縱經
      變賣，亦無剩餘價值分配給各個無擔保之債權人，故債務
      人不處分其名下之不動產應無礙於更生方案之公允性。
    4.又另債務人名下尚有昭至金屬有限公司投資300,000元，
      亦有前揭國稅局財產歸屬資料清單在卷可考。復查，昭至
      金屬有限公司係於78年11月8日核准設立，於設立時，債
      務人僅17歲，而該公司之負責人李始明又為債務人之父，
      是則債務人主張其僅係人頭股東，並非真正投資乙節，應
      為可採。綜上，應認債務人可用以清償依協商清償方案之
      債務者，僅有前揭工作收入。
    5.況且本條例立法目的，除保障債權人集團性滿足之最大化
      及公平性外，並為賦與債務人重建復甦經濟生活之機會。
      本件債務人更生方案已盡其償還能力，同前所述，如更生
      方案不予認可，依本條例規定唯有開始進行清算，債務人
      名下所有財產尚未具清算實益，反易致使債權人一無所得
      ，對債權人同為不利尤甚。且若還款額度逾越債務人所能
      負擔之極限過大，債務人勢必無法清償，終至喪失其還債
      之意願，則債權人實際受償之金額勢必大幅降低，因而反
      受實質之不利益，適有害於債權人債權之保障與本條例為
      重建債務人經濟生活之立法目的。
    6.本院衡酌前情，認債務人已提出其最大限度之還款方案及
      金額、確有履行更生方案之誠意，且該更生方案公允、適
      當且可行。
三、綜上所述，本件債務人確有薪資固定收入，所提更生方案條
    件公允，且亦無同條例第63條、第64條第2項所定不應認可
    之消極事由存在，揆諸消費者債務清理條例之立法目的，為
    保障債權人公平受償，並謀求消費者經濟生活之更生，則本
    件更生方案自應予認可，另依消費者債務清理條例第62條第
    2項之規定，在債務人未依更生條件全部履行完畢前之生活
    程度，裁定為相當之限制，爰裁定如主文。
中    華    民    國    99    年    4     月    28    日
                  民事第一庭司法事務官  葉佩如
上為正本係照原本作成。
如不服本裁定，應於裁定送達後10日內，以書狀向本院提出異議
。
中    華    民    國    99    年    4     月    28    日
                            書  記  官  林昱宏

司法院資訊處製作；財團法人民間司法改革基金會備份。
